臺灣高雄地方法院民事判決　　　　　　 100年度訴字第1167號
原　　　告　陳正賢
被　　　告　丁國棟
上列當事人間請求返還不當得利等事件，本院於民國100 年9 月
27日言詞辯論終結，判決如下：
    主      文
被告應給付原告新臺幣拾萬肆仟貳佰壹拾貳元，及自民國一
百年五月七日起至清償日止，按週年利率百分之五計算之利息。
原告其餘之訴駁回。
訴訟費用由被告負擔百分之七十七，餘由原告負擔。
本判決第一項得假執行，被告如以新臺幣拾萬肆仟貳佰壹拾
貳元為原告預供擔保後，得免為假執行。
原告其餘假執行之聲請駁回。
    事實及理由
一、按訴狀送達後，原告不得將原訴變更或追加他訴。但擴張或
    減縮應受判決事項之聲明者，不在此限，民事訴訟法第255
    條第1 項第3 款定有明文。原告依據民法第179 條之規定，
    起訴請求被告給付新臺幣（下同）624,969 元，及自起訴狀
    繕本送達翌日起至清償日止，按週年利率百分之5 計算之利
    息。嗣於訴狀送達後，變更請求被告給付432,659 元，及自
    起訴狀繕本送達翌日起至清償日止，按週年利率百分之5 計
    算之利息。原告所為訴之變更，核屬減縮應受判決事項之聲
    明，合於前述規定，應予准許。
二、原告主張：原告於民國95年5 月2 日將其所有之車牌號碼WL
    -6648 號自用小客車（下稱系爭車輛）以15,000元之價格，
    售予訴外人李矩林進行報廢解體。被告明知上情，卻違法駕
    駛系爭車輛上路經查獲，致原告因此須負擔下列公法上債務
    ：(1)94年度至96年度之使用牌照稅（下稱牌照稅）128,264
    元、應納稅額2 倍之罰鍰256,528 元，共384,792 元；(2)94
    年度至96年度汽車燃料使用費（下稱燃料費）33,867元、逾
    期罰鍰9,000 元，共42,867元；(3)96年10月1 日、11日交通
    違規罰鍰2,500 元、逾期罰鍰2,500 元，共5,000 元，合計
    432,659 元（下稱系爭債務），被告係實際使用系爭車輛之
    人，卻無須負擔系爭債務，而受有利益，爰依民法第179 條
    之規定，提起本訴，並聲明：(一)被告應給付原告432,659 元
    ，及自起訴狀繕本送達翌日（即100 年5 月7 日）起至清償
    日止，按週年利率百分之5 計算之利息。(二)願供擔保，聲請
    宣告假執行。
三、被告則以：被告於95年5 月2 日以15,000元之價格向李矩林
    買受系爭車輛時，並不知系爭車輛有積欠牌照稅、燃料費之
    情事。原告既於95年5 月2 日始出售系爭車輛予李矩林，本
    應負擔系爭車輛出售前之牌照稅、燃料費，原告並無損害可
    言。至於被告取得系爭車輛所有權後，系爭車輛之牌照稅、
    燃料費、交通違規罰鍰、逾期罰鍰，被告均願意負擔，然原
    告已於100 年5 月3 日就系爭債務與李矩林達成和解，李矩
    林同意給付原告200,000 元，則原告之損害已獲部分填補等
    語置辯，並聲明：原告之訴駁回。
四、兩造不爭執事實：
  (一)系爭車輛於92年10月23日經公路監理機關註銷牌照，原告於
    95年5 月2 日將系爭車輛以15,000元之價格，售予李矩林進
    行報廢解體；李矩林於同日將系爭車輛以15,000元之價格轉
    售予被告。
  (二)系爭車輛積欠94年度至96年度牌照稅之本稅為46,170元、46
    ,170元、35,924元，共128,264 元，應納稅額2 倍之罰鍰為
    256,528元，合計為384,792 元
  (三)系爭車輛積欠94年度至96年度之燃料費為12,180元、12,180
    元、9,507 元，共33,867元，每一年度加罰3,000 元，共3
    年度，合計9,000 元，總計42,867元。
  (四)系爭車輛於96年10月1 日下午4 時10分因超速，經高雄市政
    府警察局課以罰緩1,600 元；復於96年10月11日下午3 時32
    分因駕車闖紅燈右轉，經高雄市政府警察局課以罰緩900 元
    ，均因逾期加罰1 倍，總計5,000 元。
五、本件爭點：
  (一)系爭車輛94年度至96年度之牌照稅128,264 元、應納稅額2
    倍之罰鍰256,528 元，應由何人負擔？
  (二)系爭車輛94年度至96年度之燃料費33,867元、逾期罰鍰9,00
    0 元，應由何人負擔？
  (三)系爭車輛之交通違規罰鍰2,500 元、逾期罰鍰2,500 元，應
    由何人負擔？
  (四)原告依據不當得利之法律關係請求被告給付432,659 元，有
    無理由？
六、得心證理由：
  (一)系爭車輛94年度至96年度之牌照稅128,264 元、應納稅額2
    倍之罰鍰256,528 元，應由何人負擔？
    1.按使用公共水陸道路之交通工具，無論公用、私用或軍用
      ，除依照其他有關法律，領用證照，並繳納規費外，交通
      工具所有人或使用人應向所在地主管稽徵機關請領使用牌
      照，繳納使用牌照稅；交通工具所有人或使用人對已領使
      用牌照之交通工具，不擬使用者，應向交通管理機關申報
      停止使用，其已使用期間應納稅額，按其實際使用期間之
      日數計算之；恢復使用時其應納稅額，按全年稅額減除已
      過期間日數之稅額計算之。交通工具未經所有人或使用人
      申報停止使用者，視為繼續使用，仍應依法課徵使用牌照
      稅，使用牌照稅法第3 條第1 項、第13條定有明文。次按
      車輛報停、拖吊、繳銷、註銷（包括逕行註銷）、吊銷及
      吊扣牌照，其使用牌照稅准予比照汽車燃料使用費，計徵
      至異動登記前1 日或換照截止日，亦有財政部87年4 月22
      日台財稅字第871937079 號函釋可資參照。末按汽車報廢
      者，應申請異動登記；汽車報廢，應填具異動登記書，向
      公路監理機關辦理報廢登記，並同時將牌照繳還，道路交
      通安全規則第15條第1 項第5 款、第39條第1 項亦有明定
      。準此，交通工具之所有人或使用人，有繳交使用牌照稅
      之義務，車輛如經註銷牌照，不擬使用而欲報廢者，應向
      公路監理機關辦理異動登記，未經所有人或使用人申請停
      止使用及辦理報廢異動登記前，視為繼續使用，使用牌照
      稅計徵至異動登記前1 日。至於報停、繳銷或註銷牌照之
      交通工具使用公共水陸道路經查獲者，除責令補稅外，處
      以應納稅額2 倍之罰鍰，使用牌照稅法第28條第2 項雖有
      明文，然此係針對報停、繳銷或註銷牌照之交通工具實際
      使用公共水陸道路經查獲所課之罰鍰，核與前述車輛申請
      停止使用、辦理報廢異動登記前，視為繼續使用，而計徵
      使用牌照稅至辦理異動登記前1 日之情形，尚有不同。
    2.經查：
      (1)系爭車輛於92年10月23日經公路監理機關註銷牌照，原
        告於95年5 月2 日將系爭車輛以15,000元之價格，售予
        李矩林進行報廢解體；李矩林於同日將系爭車輛以15,
        000 元之價格轉售予被告，乃兩造所不爭執之事實，堪
        信為真實。系爭車輛既於92年10月23日經註銷牌照，原
        告不擬使用而欲報廢，依前述說明，即應向公路監理機
        關辦理異動登記，並計徵至辦理報廢前1 日之牌照稅。
        原告於95年5 月2 日將系爭車輛售予李矩林進行報廢解
        體前，並未辦理異動登記，視為繼續使用，則原告至少
        應負擔計至95年5 月1 日之牌照稅。原告主張若非被告
        使用系爭車輛經查獲，則無此部分之牌照稅云云，並無
        可採。至於李矩林買受系爭車輛後，尚未辦理異動登記
        前，原告固然因登記為系爭車輛之車主，而為牌照稅之
        納稅義務人，有稅額繳款書附卷可稽（本院卷第7 、8
        頁）。然依原告與李矩林、李矩林與被告間之廢車買賣
        合約書約定，原告出售系爭車輛予李矩林，則李矩林應
        依約定辦理報廢，李矩林嗣將系爭車輛轉售予被告，被
        告亦應依約定辦理報廢，則原告自95年5 月2 日起已非
        系爭車輛之所有人或使用人，被告於同日向李矩林買受
        取得系爭車輛之所有權，並使用系爭車輛，則95年5 月
        2 日起之牌照稅，自無再由原告負擔之理，應由被告負
        擔。是以，系爭車輛94年度、95年1 月1 日起至至95年
        5 月1 日止之牌照稅，應由原告負擔，95年5 月2 日起
        至12月31日、96年度之牌照稅，應由被告負擔。
      (2)系爭車輛於96年10月1 日下午4 時10分、同年10月11日
        下午3 時32分，使用公共道路經查獲，高雄市稅捐稽徵
        處（下稱稅捐處）除責令原告補繳使用牌照稅外，另處
        應納稅額2 倍之罰鍰，有稅捐處100 年8 月15日高市西
        稽機字第102606686 號函、稅額繳款書、罰鍰繳款書附
        卷可憑（本院卷第7 、8 、10、81頁）。此部分係被告
        向李矩林買受取得系爭車輛後未辦理報廢，仍繼續使用
        所致，被告並不爭執。原告於系爭車輛牌照經註銷後，
        雖未辦理異動登記，然如無使用公共水陸道路經查獲之
        情事，則於其辦理異動登記時，亦僅需計徵至辦理異動
        登記前1 日之牌照稅，並無應處以應納稅額2 倍之罰鍰
        之情形。是以，稅捐處對原告處以系爭車輛94至96年度
        牌照稅之應納稅額2 倍之罰鍰，既為被告取得系爭車輛
        後之行為所致，即應由被告負擔。
      (3)系爭車輛94年度至96年度牌照稅之本稅分別為46,170元
        、46,170元、35,924元，共128,264 元，應納稅額2 倍
        之罰鍰為256,528 元，乃兩造所不爭執之事實。則94年
        度牌照稅46,170元、95年1 月1 日起至95年5 月1 日，
        共121 日之使用牌照稅15,306元（46,170÷365 ×121
        ＝15,306，小數點以下4 捨5 入），合計61,476元（46
        ,170＋15,306＝61,476），應由原告負擔。95年5 月2
        日起至12月31日止、96年度牌照稅之本稅分別為30,864
         元 （46,170－15,306＝30,864）、35,924元，及使用
        公共水陸道路經查獲加罰94至96年度之應納稅額2 倍之
        罰鍰256,528 元，合計323,316 元（30,864＋35,924＋
        256,528 ＝323,316），均應由被告負擔。
  (二)系爭車輛94年度至96年度之燃料費33,867元、逾期罰鍰9,00
    0 元，應由何人負擔？
    1.按車輛失竊、報廢、繳銷、註銷牌照或受吊銷牌照處分者
      ，應將欠繳費額繳清至車輛失竊、申辦登記、逕行註銷前
      1 日止，如已繳足當季（年）費額者，其溢繳部分，可按
      日計算退費。但因逾期未換領號牌註銷者，其費額計徵至
      換牌截止日止；已辦理報停、報廢、繳銷、註銷、吊銷牌
      照之車輛經查獲違規使用道路者，除依法處罰外，經徵機
      關應填發汽車燃料使用費繳納通知書送達車輛所有人，車
      輛所有人並應以自用車費額補繳自報停、報廢、繳銷、註
      銷、吊銷牌照之日起至最後1 次違規日止之汽車燃料使用
      費。但補繳期間最長以5 年為限，汽車燃料使用費徵收及
      分配辦法第6 條第1 項第5 款、第2 項分別定有明文。又
      按汽車所有人不依規定繳納汽車燃料使用費者，公路主管
      機關應限期通知其繳納，屆期不繳納者，處300 元以上3,
      000 以下罰鍰，並停止其辦理車輛異動或換發牌照，公路
      法第75條亦有明定。
    2.經查：
      (1)原告於95年5 月2 日出售系爭車輛予李矩林，倘李矩林
        依約於同日辦理報廢異動登記，原告仍須依上述規定，
        繳交至95年5 月1 日止之燃料費，是以94年度、95 年1
        月1 日起至5 月1 日止之燃料費，由原告負擔，應屬顯
        然之理，要不因系爭車輛是否於嗣後違規使用道路經查
        獲而有異，原告謂此部分燃料費係因被告使用系爭車輛
        經查獲所發生，應由被告負擔云云，並非有理。被告於
        95年5 月2 日向李矩林買受取得系爭車輛，而為系爭車
        輛之所有人，95年5 月2 日起至96年10月11日止之燃料
        費，即應由被告負擔。94年度之燃料費為12,180元、95
        年1 月1 日起至5 月1 日止之燃料費為4,128 元、95年
        5 月2 日起至96年10月11日止之燃料費為17,559元，有
        高雄市監理處99年7 月12日高市監四字第0990016903號
        函附卷可參（99年度訴字第3 號影卷，下稱訴字影卷，
        第48頁背面）。是原告應負擔94年度及95年1 月1 日起
        至95年5 月1 日止之燃料費合計為16,308元（12,180＋
        4,128 ＝16,308），被告應負擔95年5 月2 日起至96年
        10月11日止之燃料費為17,559元。
      (2)燃料費逾期繳納之罰鍰，係因納稅義務人未於公路主管
        機關通知之期限繳納，是以，系爭車輛雖係於96年10月
        1 日、11日經查獲交通違規行為，高雄市監理處始以原
        告為車主限期繳納燃料費，並以逾期繳交為由罰鍰每年
        度各3,000 元，有高雄市監理處99年7 月12日高市監四
        字第0990016903號函附卷可參（訴字影卷，第48頁背面
        、第49頁），然原告於出售系爭車輛予李矩林時，已有
        未依期限繳交94年度燃料費之情形，縱使李矩林於95年
        5 月2 日依約辦理報廢，亦不能免處逾期罰鍰，至於95
        年度1 月1 日至5 月1 日之燃料費，原告亦未繳納，依
        被告與李矩林於合約書約定「未完稅稅款暨其他一切完
        全責任，... ，既與受讓人無關。」等語，原告本應負
        責繳納截至95年5 月1 日止之燃料費，則此部分燃料費
        逾期繳納之罰鍰，自應由原告負擔。是以，94年度逾期
        罰鍰3,000 元，95年1 月1 日起至5 月1 日止之逾期罰
        鍰995 元（3,000 ÷365 ×121 ＝995 ，小數點以下4
        捨5 入），合計3,995 元，應由原告負擔。被告僅負擔
        95年5 月2 日起至96年10月11日止之燃料費8,052 元、
        9,507 元，95年5 月2 日起至12月31日止逾期罰鍰2,00
        5 元、96年度逾期罰鍰3,000 元，合計22,564元。
      (3)綜上，原告應負擔94年度、95年1 月1 日起至5 月1 日
        止之燃料費16,308元、逾期罰鍰3,995 元，合計為20,3
        03元（16,308＋3,995 ＝20,303），被告應負擔95年5
        月2 日起至96年10月11日止之燃料費17,559元、逾期罰
        鍰5,005 元，合計22,564元（17,559＋5,005 ＝22,564
        ）。
  (三)系爭車輛之交通違規罰鍰2,500 元、逾期罰鍰2,500 元，應
    由何人負擔？
    系爭車輛於96年10月1 日下午4 時10分因超速，經高雄市政
    府警察局課以罰緩1,600 元；復於96年10月11日下午3 時32
    分因駕車闖紅燈右轉，經高雄市政府警察局課以罰緩900 元
    。均因逾期加罰1 倍，總計5,000 元等情，兩造均不爭執，
    堪信為真，系爭車輛業經原告於95年5 月2 日售予李矩林，
    李矩林於同日轉售予被告，被告未依約辦理報廢解體，系爭
    車輛因交通違規而經查獲所生之罰鍰、逾期罰鍰，均應由被
    告負擔。
  (四)原告依據不當得利之法律關係請求被告給付432,659 元，有
    無理由？
    1.按無法律上之原因而受利益，致他人受損害者，應返還其
      利益。雖有法律上之原因，而其後已不存在者，亦同，民
      法第179 條定有明文。
    2.原告應負擔94年度、95年1 月1 日起至5 月1 日止之牌照
      稅合計61,476元、94年度、95年1 月1 日起至5 月1 日止
      燃料費合計16,308元、逾期罰鍰3,995 元，均如前述，此
      部分公法上債務，既應由原告負擔，原告自不得依據不當
      得利之法律關係，請求被告返還。
    3.系爭車輛自95年5 月2 日起至12月31日止、96年度牌照稅
      之本稅30,864元、35,924元，及使用公共水陸道路經查獲
      加罰94至96年度之應納稅額2 倍之罰鍰256,528 元，合計
      323,316 元；系爭車輛95年5 月2 日起至96年10月11日止
      之燃料費8,052 元、9,507 元，逾期罰鍰5,005 元，合計
      22,564元、交通違規罰鍰2,500 元、逾期罰鍰2,500 元，
      均應由被告負擔，總計350,880 元，已如前所述。原告雖
      於異動登記前仍為系爭車輛之車主，經稅捐處、監理機關
      責令補繳、課予罰鍰，然被告為實際應負擔之人，卻由原
      告負擔此部分公法上義務，受有利益，原告亦因此受有損
      害，被告受有此部分利益，並無法律上原因，原告得依不
      當得利之法律關係，請求被告返還350,880 元（323,316
      ＋22,564＋5,005 ＝350,880 ）。
    4.不真正連帶債務之發生，係因相關之法律關係偶然競合所
      致，多數債務人之各債務具有客觀之同一目的，而債務人
      各負有全部之責任，債務人中之一人或數人向債權人為給
      付者，他債務人亦同免其責任。原告前依據侵權行為之法
      律關係，請求李矩林賠償系爭車輛94至96年之牌照稅（含
      罰鍰、燃料費（含逾期罰鍰）、違規罰鍰（含逾期罰鍰）
      ，經本院99年度訴字第3 號判決駁回原告之訴，原告提起
      上訴，高雄高分院100 年度上易字第91號損害賠償等事件
      審理中，李矩林與原告達成和解，李矩林就94年至96年之
      牌照稅（含罰鍰）、燃料費（含逾期罰鍰）、交通違規罰
      鍰（含逾期罰鍰），同意給付原告200,000 元，業據本院
      調取該損害賠償等事件卷宗核閱屬實，兩造對此情亦不爭
      執。原告本件請求被告返還之不當得利，客觀上與原告對
      於李矩林之請求有同一之目的，被告與李矩林各對原告所
      負之債務，應屬不真正連帶，是以，李矩林向原告清償後
      ，於清償範圍內，被告亦同免其責任。稅捐處以原告欠繳
      94至96年之使用牌照稅為由，移送法務部行政執行署高雄
      行政執行處（下稱行政執行處）執行，行政執行處就原告
      對李矩林因和解取得之200,000 元債權予以執行，截至本
      件言詞辯論終結前，已執行16,668元，有本院依職權調取
      之99年度牌稅執專字第00141394號至00000000號執行卷宗
      、執行命令、執行案件登錄畫面資料可稽，則被告於此一
      範圍內，應同免給付之責。至於李矩林尚未依和解內容清
      償之部分，被告仍不能免給付之義務，被告抗辯原告已與
      李矩林和解，於和解範圍內，均不得再向被告請求云云，
      並無可採。是以，原告得請求被告返還之不當得利應為33
      4,212 元（350,880 －16,668＝334,212 ），逾此範圍之
      請求，並無理由。
七、綜上所述，原告依據民法第179 條之規定，請求被告給付33
    4,212 元，及自起訴狀繕本送達翌日（即100 年5 月7 日）
    起至清償日止，按週年利率百分之5 計算之利息，為有理由
    ，應予准許，逾此範圍之請求，並無理由，應予駁回。
八、本件判命被告給付之金額未逾500,000 元，爰依民事訴訟法
    第389 條第1 項第5 款，依職權宣告假執行，被告雖未聲明
    願供擔保，聲請宣告免為假執行，本院併依職權宣告之。至
    於原告敗訴部分，其假執行之聲請，因訴之駁回而失所附麗
    ，應予駁回。
九、據上論結，本件原告之訴為一部有理由，一部無理由，依民
    事訴訟法第79條、第385 條第1 項第5 款、第392 條第2 項
    ，判決如主文。
中    華    民    國  100     年    10    月    14    日
                  民事第二庭    法  官  陳宛榆
以上正本係照原本作成。
如對本判決上訴，須於判決送達後20日內向本院提出上訴狀。如
委任律師提起上訴者，應一併繳納上訴審裁判費。
中    華    民    國  100     年    10    月    17    日
                                書記官  周耿瑩